---
title: "SPTrans no R!"
author: "Julio Trecenti"
date: "`r Sys.Date()`"
#output: rmarkdown::html
vignette: >
  %\VignetteIndexEntry{SPTrans no R!}
  %\VignetteEngine{knitr::rmarkdown}
  \usepackage[utf8]{inputenc}
---

A SPTrans nasceu em 1995 e é hoje responsável por quase todo o sistema de
transporte no município de São Paulo. Como São Paulo é o município mais
populoso do Brasil (e o 
[sétimo do mundo!](http://pt.wikipedia.org/wiki/Lista_das_cidades_mais_populosas_do_mundo))
, o desafio é bem grande.

A SPTrans também mantém uma das API's mais divertidas de São Paulo, o OlhoVivo.
Com essa API é possível extrair informações em tempo real da localização
de todos os ônibus, previsões de chegada, etc. Além disso, ela utiliza os
padrões [GTFS](https://developers.google.com/transit/gtfs/reference?hl=pt-br) 
para organizar informações sobre as linhas ativas, os pontos de ônibus e tudo
mais.

Hoje em dia, temos diversos aplicativos mobile e sites que usam essa API.
Faça uma busca por "sptrans" na Google Play, por exemplo, e verá muitos
apps que ajudam a planejar rotas de ônibus.

E por que não brincar com essas informações no R? Bom, pensando nisso fiz esse
pacote, que ajuda a configurar a API, baixar os dados da SPTrans em tempo real
e criar alguns gráficos básicos usando o pacote 
[`leaflet`](https://rstudio.github.io/leaflet/) do RStudio.

## Instalando o pacote

O pacote ainda não está disponível no CRAN. Para instalar via GitHub, você
precisará instalar o pacote `devtools` e então rodar

```{r eval=FALSE}
devtools::install_github('jtrecenti/spgtfs') # dados GTFS
devtools::install_github('jtrecenti/sptrans') # funcoes e API
```

Carregue o pacote com o comando `library` 

```{r}
library(spgtfs)
library(sptrans)
```

## Configurando a API OlhoVivo

Para acessar a API OlhoVivo, você precisará primeiro de um _token_ de acesso,
que é uma sequência de letras e números geradas aleatoriamente pela SPTrans,
por exemplo:

```
233f343e2ad2a3bf483eae00c316cfdd516c3xxxd21b6a3e916645877e137b6f
```

Para isso, siga os seguintes passos

1. Acesse a [área de desenvolvedores da SPTrans](http://www.sptrans.com.br/desenvolvedores/Cadastro.aspx) 
e crie uma conta.  
2. Quando conseguir logar, acesse a página "Meus Aplicativos" da API Olho Vivo,
e clique em "Adicionar novo aplicativo".  
3. Preencha o formulário com suas informações. Só é necessário preencher o nome
e a descrição. Você pode escolher o nome que quiser. Se tudo der certo, você 
receberá um token de acesso.  
4. Vá para a pasta "home" de seu usuário (se não souber o que é isso, rode
`normalizePath("~/")` no R.).
5. Crie/edite um arquivo chamado `.Renviron` (isso mesmo, com um ponto na 
frente) e coloque o conteúdo

```
OLHOVIVO_PAT=seu_token_aqui

```

Por exemplo:

```
OLHOVIVO_PAT=233f343e2ad2a3bf483eae00c316cfdd516c3xxxd21b6a3e916645877e137b6f

```

**OBS:** O arquivo `.Renviron` deve ter uma linha vazia no final. Por exemplo,
se seu arquivo contém só o token da API OlhoVivo, seu 

6. Reinicie sua sessão do R. Um jeito fácil de fazer isso no RStudio é pelo
atalho `Ctrl + Shift + F10`.

**Testando se está OK:** O token é acessado pela função `Sys.getenv()` do R.
Após realizar os passos descritos, experimente rodar 
`Sys.getenv('OLHOVIVO_PAT')`. Eu adicionei uma função no pacote chamada
`check_olhovivo()` que faz exatamente isso. Se tudo estiver certo, a função 
imprimirá o seu token e você poderá partir para o próximo passo!

Se encontrar algum problema, acesse 
[essa página](https://github.com/hadley/httr/blob/master/vignettes/api-packages.Rmd#appendix-api-key-best-practices)
, que foi utilizada como base para criar este pacote.


## Dados do GTFS

Antes de sair baixando informações usando a API OlhoVivo, vamos ver um pouco
mais a fundo o que é essa GTFS, para que serve, e como utilizar esses dados
no nosso pacote. 

A Especificação Geral sobre Feeds de Transporte Público é uma padronização
de arquivos para que qualquer lugar do mundo possa divulgar informações
de transporte público num formato único. Isso possibilita empresas como a
[Google](www.google.com) e o aplicativo [Moovit](http://moovitapp.com/pt-br/)
a juntar as informações de vários lugares sem muito trabalho. O padrão
também ajuda os responsáveis pela obteção dos dados, pois é mais fácil
seguir um guia do que planejar a estrutura de dados do zero.

Os dados e a documentação da GTFS estão no pacote `spgtfs`. Após carregar os
dados, é possível visualizar os bds disponíveis em `data(package = 'spgtfs')`. 
Se quiser, por exemplo, verificar a documentação de `shapes`, rode `?shapes`.
É recomendável que o pacote `dplyr` seja carregado antes de trabalhar com
esses dados, para não correr o risco de imprimir dez mil linhas no console.

Vejamos, por exemplo, as linhas de ônibus contidas em `trips`:

```{r}
head(trips, 10)
```

### Brincando com o GTFS

As informações do GTFS, por si só, já são bastante úteis.

- Com `trips`, sabemos todas as linhas de ônibus. 
- Com `stops`, sabemos todas as paradas. 
- Com `stop_times`, conseguimos descobrir quais linhas passam em quais pontos.
- Com `shapes`, sabemos todos os trajetos no mapa.

Com a ajuda do pacote `ggmap`, é possível utilizar a API do google para obter 
coordenadas geográficas a partir de endereços. 

Vamos às funções do pacote!

A função `nearby_stops` procura pontos de ônibus próximos a um endereço 
informado. Os pontos próximos são identificados dentro de um raio que por 
padrão é de 300 metros.

Veja alguns exemplos:

Utilização básica.

```{r}
nearby_stops('Avenida Paulista, 1079')
```

Neste exemplo, não encontramos nenhum ponto de ônibus.

```{r eval=FALSE}
nearby_stops('Avenida Paulista, 1079', radius = 100)
```

Também é possível informar latitude e longitude.

```{r}
nearby_stops(lon = -46.6527, lat = -23.5648)
```

A função `draw_stops` desenha o ponto informado, o raio informado, e os pontos
de ônibus próximos.

```{r, fig.width=7, fig.height=7}
nearby_stops('Avenida Paulista, 1079', 200) %>% draw_stops()
```

A função `search_path` procura possíveis caminhos de um ponto até outro ponto,
ou seja, procura linhas de ônibus (trips) que passem próximos a duas 
localizações informadas. Até o momento, ainda não é possível identificar 
caminhos com utilização de duas linhas distintas.

```{r}
search_path(end1 = 'Avenida 9 de Julho, 2000, São Paulo', 
            end2 = 'Av. Pres. Juscelino Kubitschek, 500, São Paulo')
```

A função `draw_paths` desenha os dois pontos informados, os raios informados,
os pontos de ônibus válidos e os caminhos possíveis (no máximo oito).

```{r, fig.width=7, fig.height=7}
search_path(end1 = 'Avenida 9 de Julho, 2000, São Paulo', 
            end2 = 'Av. Pres. Juscelino Kubitschek, 500, São Paulo') %>%
  draw_paths()
```

Outro exemplo, aumentando o raio 2.

```{r, fig.width=7, fig.height=7}
search_path(end1 = 'Avenida 9 de Julho, 2000, São Paulo', 
            end2 = 'Av. Pres. Juscelino Kubitschek, 500, São Paulo',
            radius2 = 500) %>%
  dplyr::filter(!stringr::str_detect(trip_headsign, 
                                     'Santana|Luz|Band|Armenia|Pedro Ii')) %>%
  # Obs: tirei manualmente as linhas que vão para o lado oposto ao que eu
  # quero, isto é, que vão da JK até a 9 de Julho.
  # Esse é um problema conhecido do pacote.
  draw_paths()
```


## Obtendo informações online

Na versão atual do pacote, temos a função `colect_bus`, que torna possível 
obter as localizações de ônibus a partir de:

- Um conjunto de linhas. Nesse caso, a função retorna a localização em tempo
real de todos os ônibus nas linhas informadas.

```{r}
trip_ids <- search_path(end1 = 'Avenida 9 de Julho, 2000, São Paulo', 
                        end2 = 'Av. Pres. Juscelino Kubitschek, 500, São Paulo')

trip_ids %>% collect_bus(trip_id, 'trip')
```

- Um conjunto de rotas. Nesse caso, a função retorna a localização em tempo
real de todos os ônibus nas rotas informadas (lembrando, uma rota pode 
corresponder a uma ou duas linhas).

```{r}
trip_ids %>% collect_bus(route_id, 'routes')
```

Para desenhar os ônibus no mapa, basta chamar a função `draw_bus()`.

```{r}
trip_ids %>% 
  collect_bus(trip_id, 'trip') %>%
  draw_bus()
```

É possível desenhar tanto os ônibus em tempo real quanto os caminhos da
função `draw_paths`

```{r}
m <- trip_ids %>% draw_paths()
trip_ids %>%
  collect_bus(trip_id, 'trip') %>%
  draw_bus(m)
```


Observe que os ônibus realmente andam!

```{r}
Sys.sleep(10)
trip_ids %>% 
  collect_bus(trip_id, 'trip') %>%
  draw_bus(m)
```

## TODO

- Previsão de chegada de ônibus nos pontos.
- Melhorar documentação e dat @export em mais funções.
- Adicionar testes e tratamento de exceções.
- Se tiver alguma sugestão ou uma pull request, adicione um issue na 
[página do github](https://github.com/jtrecenti/sptrans).

## Known Issues

- Não trabalha bem com trips no GTFS. Difícil colocar paths somente de "ida" e
não de "volta".

## Agradecimentos

- A Hadley Wickham, que fez um 
[tutorial muito útil](https://github.com/hadley/httr/blob/master/vignettes/api-packages.Rmd)
para criação pacotes no R baseados em API's, e por contribuir no fantástico
pacote `ggmap`.
